臺灣臺北地方法院刑事判決　　　　　　　96年度易字第1730號
公　訴　人　臺灣臺北地方法院檢察署檢察官
被　　　告　乙○○
上列被告因偽造文書等案件，經檢察官提起公訴（九十六年度偵
字第八五七六號），本院判決如下：
    主  文
乙○○共同行使偽造私文書，足以生損害於他人，處有期徒刑捌
月，減為有期徒刑肆月，如易科罰金，以新台幣壹仟元折算壹日
。如附表所示之物均沒收。
    事  實
一、乙○○（原名廖福田）與某一真實姓名年籍不詳之成年男子
    ，於不詳時間由不詳管道得知乙○○【女，民國十七年一月
    二十五日生，下稱乙○○（女）】於九十四年十二月三十日
    ，向統一安聯人壽保險股份有限公司（設於台北市○○○路
    ○段一七八號八樓，現已更名為安聯人壽保險股份有限公司
    ，下稱統一安聯公司）投保保額新台幣（下同）三千萬元、
    保單號碼為ＰＬ00000000號之超優勢變額萬能壽險
    ，並將六千萬元之保險費一次繳清，竟基於意圖為自己不法
    所有及行使偽造私文書之犯意聯絡，先由廖福田以有特殊原
    因為由，於九十六年一月十五日，向台北縣樹林市戶政事務
    所聲請變更姓名為「乙○○」，復於翌日至台新銀行股份有
    限公司和平分行（下稱台新銀行和平分行），以「乙○○」
    名義開立帳號00000000000000號活期儲蓄存
    款帳戶，取得上開帳戶存摺、金融卡後，旋即將上開帳戶存
    摺封面影印後將影本交予該真實姓名年籍不詳之成年男子，
    該名成年男子即於當日以乙○○（女）名義，填寫統一安聯
    公司保險單借款借據，在其上記載保單號碼為ＰＬ0000
    0000號，表明欲以上開保險單之保單價值準備金為質，
    向統一安聯公司借款三千萬元，借款給付方式並勾選由統一
    安聯公司電匯上開借款款項至乙○○所申請開立之台新銀行
    和平分行上開帳戶，且於「要保人」欄、「主契約被保險人
    」欄、「要保人簽章」、「主被保險人簽章」及契約內文等
    處，偽造乙○○（女）之簽名【共偽造乙○○（女）之簽名
    五枚】，並於空白信封上之寄件人處記載其由不詳管道得知
    之乙○○（女）之真實地址、電話，復於寄件人姓名處偽造
    乙○○（女）之簽名一枚後，將上開偽造之統一安聯公司保
    險單借款借據，連同上開乙○○台新銀行和平分行帳戶存摺
    封面影本，以上開信封寄送至統一安聯公司，表示係乙○○
    （女）欲向統一安聯公司借款，並指示統一安聯公司將借款
    款項撥付至上開乙○○台新銀行和平分行帳戶內之意思，足
    以生損害於乙○○（女）。嗣經統一安聯公司經理蔡世男循
    線查知上開台新銀行和平分行帳戶非乙○○（女）所申請開
    立，查覺有異，經聯繫保戶乙○○（女）與其次子甲○○確
    認乙○○（女）並無申請借款一事，始未撥付借款，乙○○
    及該名真實姓名年籍不詳之成年男子之詐欺犯行因而未遂。
二、案經台北市政府警察局松山分局報告台灣台北地方法院檢察
    署檢察官偵查起訴。
    理  由
甲、證據能力部分：
    按被告以外之人於審判外之言詞或書面陳述，除法律有規定
    者外，不得作為證據，次按被告以外之人於偵查中向檢察官
    所為之陳述，除顯有不可信之情況者外，得為證據，刑事訴
    訟法第一百五十九條第一項、第一百五十九條之一第二項分
    別定有明文。又按被告以外之人於審判外之陳述，雖不符前
    四條之規定，而經當事人於審判程序同意做為證據，法院審
    酌該言詞陳述或書面陳述作成時之情況，認為適當者，亦得
    為證據；當事人、代理人或辯護人於法院調查證據時，知有
    刑事訴訟法第一百五十九條第一項不得為證據之情形，而未
    於言詞辯論終結前聲明異議者，視為有前項之同意，刑事訴
    訟法第一百五十九條之五亦有規定。本案所據以認定犯罪事
    實之證據，部分屬於傳聞證據，除證人蔡世男於偵查中向檢
    察官所為之陳述，業經具結且無任何顯不可信之情況，依刑
    事訴訟法第一百五十九條之一第二項規定，得為證據外，其
    餘之傳聞證據，因公訴人、被告乙○○於本院言詞辯論終結
    前均未對證據能力聲明異議，本院審酌該等言詞或書面陳述
    作成之情況，並無非出於任意性或不正取供等違法或不當情
    事，且客觀上亦無不可信之情況，堪認為適當，是依刑事訴
    訟法第一百五十九條之五規定，該等傳聞證據均具備證據能
    力，得作為證據，先予敘明。
乙、實體部分：
一、訊之被告乙○○固坦承其原名為「廖福田」，確有於九十六
    年一月十五日，至台北縣樹林市戶政事務所變更姓名為「乙
    ○○」，並以「乙○○」名義至台新銀行和平分行開立活期
    儲蓄存款帳戶，惟矢口否認有何詐欺未遂、行使偽造私文書
    之犯行，辯稱：伊因欠稅被禁止出境，但因為要玩股票，所
    以才去改名為「乙○○」，再以新的姓名乙○○開戶以規避
    查緝，伊未詐騙統一安聯公司，亦不知道伊之存款帳戶存摺
    封面影本為何會遭他人使用從事詐欺犯行云云，經查：
（一）被告於九十六年一月十五日，以有特殊原因為由，至台北
      縣樹林市戶政事務所聲請將其原姓名「廖福田」變更為「
      乙○○」，再於翌日至台新銀行和平分行以「乙○○」名
      義開立帳號00000000000000號活期儲蓄存
      款帳戶等情，業據被告於警詢、偵查及本院審理中均供認
      不諱，且有台新銀行九十六年六月十四日台新作文字第九
      六０八０四五號函及所附之被告上開台新銀行和平分行帳
      戶開戶資料及往來明細、台北縣樹林市戶政事務所九十六
      年五月八日北縣樹戶字第０九六０００二二二八號函及所
      附之被告申請變更姓名之相關文件等件（見臺灣臺北地方
      法院檢察署九十六年度偵字第八五七六號卷《下稱偵查卷
      》第二五頁至第二七頁、第八四頁至第八六頁、第五八頁
      至第六五頁），及扣案之台新銀行和平分行戶名乙○○帳
      號00000000000000號存摺、台新銀行提款
      卡（存放於本院卷第五八頁證物袋）等件在卷可稽，自堪
      信為真實。
（二）又證人乙○○（女）曾於九十四年十二月三十日，向統一
      安聯公司投保保額為三千萬元、保單號碼為ＰＬ0000
      0000號之超優勢變額萬能壽險，保費六千萬元並已一
      次繳清；而於九十六年一月十六日，統一安聯公司接獲以
      寄件人乙○○（女）名義填寫之信封，信封上記載乙○○
      （女）之真實地址、電話，信封內則含有保險單借款借據
      、被告台新銀行和平分行帳戶存摺封面影本，保險單借款
      借據之內容表明欲以乙○○（女）所投保之前揭保險單之
      保單價值準備金為質，向統一安聯公司借款三千萬元，並
      勾選由統一安聯公司電匯上開借款金額至被告於當日所申
      請開立之台新銀行和平分行帳戶內，保險單借款借據之「
      要保人」欄、「主契約被保險人」欄、「要保人簽章」、
      「主被保險人簽章」及契約內文等處，並均有「乙○○」
      之簽名，經證人即統一安聯公司經理蔡世男循線查知上開
      台新銀行和平分行帳戶非乙○○（女）所申設，查覺有異
      ，再聯繫保戶乙○○（女）及其次子甲○○聯繫結果，確
      認乙○○（女）並無借款之意，上開信封、保險單借款借
      據並非乙○○（女）所填寫或指示他人填寫等情，業據證
      人乙○○（女）、甲○○於本院審理中到庭具結證述綦詳
      （見本院卷第三六頁至第四三頁），並經證人蔡世男於警
      詢、偵查中證述屬實（見偵查卷第十五頁至第十六頁、第
      四七頁至第四八頁），且有統一安聯公司超優勢變額萬能
      壽險保戶乙○○（女）保單號碼ＰＬ00000000要
      保書影本（見偵查卷第十九頁至第二四頁）、證人蔡世男
      所提呈之本案事件始末報告、統一安聯公司保險單借款借
      據、信封、被告之台新銀行和平分行帳戶存摺封面影本（
      見偵查卷第十八頁、第三三頁至第三五頁、本院卷第六七
      頁）等件在卷可證，顯見確有不法份子以不詳方法獲知乙
      ○○（女）投保鉅額保險之事，並取得乙○○（女）所投
      保之保險單保單號碼、地址、電話等資料，而偽造乙○○
      （女）簽名，以其名義填寫保險單借款借據欲詐騙統一安
      聯公司給付三千萬元借款。又被告否認上開信封、保險單
      借款借據為其所填寫，將上開信封、保險單借款借據上之
      字跡與被告之字跡，以肉眼比對之，可知信封、保險單借
      款借據應為同一人所書寫，惟信封、保險單借款借據上文
      字書寫之運筆態勢、字跡特徵等與被告所書寫之字跡並不
      相符，是尚難認該信封、保險單借款借據係被告所填寫，
      故而填寫上開信封、保險單借款借據，偽造乙○○（女）
      之簽名，並於空白信封上記載乙○○（女）之真實地址、
      電話，嗣並寄送至統一安聯公司者，應係被告以外之第三
      人。再者，統一安聯公司接獲保險單借款借據後，嗣於九
      十六年一月二十四日，即有一名假冒乙○○（女）次子甲
      ○○之男子致電統一安聯公司詢問貸款進度，此參證人蔡
      世男所書立之事件始末報告即可知悉，從而，堪認共同參
      與本案犯行者，至少尚有另一名真實姓名年籍不詳之男子
      。又該名男子，雖無證據顯示為成年人，惟亦無證據顯示
      其為兒童或少年，爰依有利於被告之認定，認為該名男子
      係成年人。
（三）又查，與前揭保險單借款借據一併寄送至統一安聯公司之
      存摺封面影本，即係被告所開立之存款帳戶存摺封面影本
      ，且被告開戶日期，與統一安聯公司接獲保險單借款借據
      、被告帳戶存摺封面影本之日期，均為九十六年一月十六
      日，為被告所不爭執；又被告上開台新銀行和平分行帳戶
      存摺、印章、提款卡自開戶後均在被告持有中，並無遺失
      或外借之情形等情，業據被告迭於警詢、偵查及本院審理
      中所自承（見偵查卷第五頁、第四七頁、本院卷第十五頁
      反面）。則若非被告自行影印其上開帳戶存摺封面後再將
      影本交付予上開真實姓名不詳之成年男子，供其寄送予統
      一安聯公司，該名男子自不可能取得被告上開帳戶之存摺
      封面影本；此外，若統一安聯公司依該保險單借款借據之
      記載指示，將三千萬元借款撥付至被告上開台新銀行和平
      分行帳戶內，倘無被告同意，該筆款項亦不可能提領、動
      用；是若非被告與該名填寫、寄送保險單借款借據之人，
      有共同之犯罪計畫及犯意聯絡，該名男子亦不可能甘於將
      其違法所得款項，平白匯至被告帳戶。況且，被告年方五
      十三歲，在其更名為「乙○○」之前，未曾有任何更名紀
      錄，而其此次於九十六年一月十五日更名，即與已投保保
      額三千萬元之乙○○（女）同名，其更名後，復於翌日即
      九十六年一月十六日前往台新銀行和平分行開戶，於同日
      隨即有人以乙○○（女）投保之保險單欲向統一安聯公司
      借款三千萬元，顯見被告改名、開戶，均係為了遂行其詐
      騙統一安聯公司所為，絕非僅為了開戶買賣股票，被告辯
      稱伊改名係為了買賣股票，與本案被害人乙○○（女）同
      名應係巧合，未參與詐騙之事云云，均屬卸責之詞，要無
      足取。
（四）綜上所述，本件事證明確，應係由被告與另名真實姓名年
      籍不詳之成年男子同謀，由被告更改姓名後開立上開帳戶
      ，再將存摺封面影本交予該名成年男子，由該成年男子偽
      造上開保險單借款借據、信封後，冒用乙○○（女）名義
      向統一安聯公司借款，並指示借款撥付至被告上開帳戶，
      被告犯行已堪認定，應依法論科。
二、被告具有意圖為自己不法所有之犯意，客觀上已著手於行使
    詐術之行為，惟未生使他人陷於錯誤，而為財產之處分之結
    果，其犯罪尚屬未遂。故核被告所為，係犯第二百十六條、
    第二百十條行使偽造私文書罪、同法第三百三十九條第三項
    、第一項詐欺取財未遂罪。被告及其共犯偽造署押之行為，
    為其偽造私文書之部分行為，其偽造私文書之低度行為，復
    為其行使偽造私文書之高度行為所吸收，均不另論罪。被告
    與上開真實姓名年籍不詳之成年男子間有犯意聯絡及行為分
    擔，應論以共同正犯。被告以一行為觸犯上開詐欺取財未遂
    罪、行使偽造私文書罪名，為想像競合犯，應從一重之行使
    偽造私文書罪處斷。檢察官雖未於起訴書中記載被告涉犯刑
    法第二百十六條、第二百十條行使偽造私文書罪，然起訴書
    中業已記載被告偽造乙○○（女）名義書寫保險單借款借據
    、信封，並持以向統一安聯公司借款而行使之事實，堪認就
    此部分業已提起公訴，僅係所犯法條有所漏載而已，附此敘
    明。爰審酌被告不思進取，冒用他人名義偽造借款借據，欲
    以他人保險單質押詐騙鉅款，應予非難，其於犯後猶不知悔
    改，飾詞狡辯，犯後態度不佳，兼衡其犯罪目的、手段、智
    識程度等一切情狀，量處如主文所示之刑。又中華民國九十
    六年罪犯減刑條例已於九十六年七月十六日施行，本件被告
    犯罪時間在該條例第二條第一項所定九十六年四月二十四日
    之前，合於減刑條件，爰依中華民國九十六年罪犯減刑條例
    第二條第一項第三款、第七條之規定，減其宣告刑二分之一
    ，如主文所示，並諭知易科罰金之折算標準。本案共犯冒用
    證人乙○○（女）名義在保險單借款借據上偽造之「乙○○
    」簽名五枚及在上開信封上所偽造之「乙○○」簽名一枚，
    均應依刑法第二百十九條規定宣告沒收。
據上論斷，應依刑事訴訟法第二百九十九條第一項前段，刑法第
二十八條、第二百十六條、第二百十條、第三百三十九條第三項
、第一項、第五十五條、第四十一條第一項前段、第二百十九條
，刑法施行法第一條之一，中華民國九十六年罪犯減刑條例第二
條第一項第三款、第七條、第九條，判決如主文。
本案經檢察官陳清茂到庭執行職務。
中　　華　　民　　國　　96　　年　　10　  月　　8 　　日
　　　　　　　　　刑事第一庭  審判長法　官　陳興邦
                                    法  官  蘇嘉豐
                                    法  官  劉素如
上正本證明與原本無異。
如不服本判決，應於判決送達後10日內向本院提出上訴狀 (應抄
附繕本)。
                                    書記官  陳育君
中　　華　　民　　國　　96　　年　　10　　月　　8 　　日
附錄本案論罪科刑法條：
中華民國刑法第216 條
行使第210 條至第215 條之文書者，依偽造、變造文書或登載不
實事項或使登載不實事項之規定處斷。
中華民國刑法第210 條
偽造、變造私文書，足以生損害於公眾或他人者，處5 年以下有
期徒刑。
中華民國刑法第339 條
意圖為自己或第三人不法之所有，以詐術使人將本人或第三人之
物交付者，處5 年以下有期徒刑、拘役或科或併科1 千元以下罰
金。
以前項方法得財產上不法之利益或使第三人得之者，亦同。
前二項之未遂犯罰之。
中華民國刑法第219 條
偽造之印章、印文或署押，不問屬於犯人與否，沒收之。
附表：
一、九十六年一月十六日統一安聯公司保險單借款借據上偽造之
    「乙○○」簽名五枚。
二、九十六年一月十六日信封上偽造之「乙○○」簽名一枚。
